【裁判字號】    99,台上,440
【裁判日期】    990121
【裁判案由】    強盜
【裁判全文】
最高法院刑事判決              九十九年度台上字第四四０號
上  訴  人  甲○○
            乙○○
            丙○○
上 列一 人
選任辯護人  吳光陸律師
上  訴  人  丁○○  男民國○○年○月○○日生
                    身分證統一編號：Ｚ000000000
                    住台北市大同區○○○路76巷12弄12號3
                    樓之1
            戊○○  男民國○○年○月○○日生
                    身分證統一編號：Ｚ000000000
                    住台灣省台中縣東勢鎮○○路74號
上列上訴人等因強盜案件，不服台灣高等法院台中分院中華民國
九十六年十一月十三日、九十六年十二月二十五日第二審判決（
九十六年度上訴字第二四七三、二四七四號，起訴案號：台灣台
中地方法院檢察署九十五年度偵字第一四五四九＜原判決漏列＞
、一六二一三、一八九四六、二三二二三、二四四五六號），提
起上訴，本院判決如下：
    主  文
上訴駁回。
    理  由
按刑事訴訟法第三百七十七條規定：上訴於第三審法院，非以判
決違背法令為理由，不得為之。是提起第三審上訴，應以原判決
違背法令為理由，係屬法定要件，如果上訴理由書狀並未依據卷
內訴訟資料，具體指摘原判決不適用何種法則或如何適用不當，
或所指摘原判決違法情事，顯與法律規定得為第三審上訴理由之
違法情形，不相適合時，均應認其上訴為違背法律上之程式，予
以駁回。本件原審經審理結果，認為上訴人甲○○、乙○○、丙
○○、丁○○、戊○○等人（下稱上訴人等五人）加重強盜之犯
行罪證明確，因認第一審論其五人以加重強盜罪，甲○○處有期
徒刑柒年，乙○○累犯處有期徒刑柒年肆月，丙○○、丁○○、
戊○○各處有期徒刑柒年貳月之判決，為無不合，予以維持，駁
回其五人在第二審之上訴。已詳敘調查、取捨證據之結果及憑以
認定犯罪事實之心證理由。並分就上訴人等五人否認犯行之供詞
及其所辯各節認非可採，予以論述及指駁。從形式上觀察，原判
決並無足以影響判決結果之違法情形存在。甲○○、丙○○、丁
○○上訴意旨略稱：(一)、原判決對於相關證人於審判外之陳述，
未先說明有何符合刑事訴訟法第一百五十九條之一至第一百五十
九條之四傳聞例外之情況，且未說明如何審酌其作成時之情況，
認為適當之情形，逕依刑事訴訟法第一百五十九條之五認定為具
有證據能力，有判決理由不備及採證違背證據法則之違法。(二)、
原判決雖提及犯意轉變之情況，惟未說明犯意轉變後，甲○○、
丙○○、丁○○亦有加重強盜之犯意聯絡及行為分擔之理由，有
判決理由不備之違法。又原判決雖於理由列出證人之證詞，卻無
法有直接或間接證據而得出毫無合理懷疑之有罪心證，且原判決
所認定之事實及說明之證據、理由，均無法得知甲○○、丙○○
、丁○○何以具有加重強盜之犯意聯絡及行為分擔，因此原判決
有違反證據法則之違法等語。乙○○、丙○○、丁○○上訴意旨
略以：(一)、乙○○、丙○○、丁○○對於甲○○、吳子健之證詞
有爭執，並聲請傳喚甲○○、吳子健，原判決徒依第一審程序事
項，以「甲○○已明確行使拒絕證言權，吳子健則已逃亡行蹤不
明，經原審（指第一審）法院通緝在案，故均無從傳、拘作證」
等語，未再傳喚甲○○、吳子健，亦未裁定駁回傳喚作證之聲請
，有調查未盡之違法云云。丙○○、丁○○上訴意旨另略以：(一)
、丙○○、丁○○之行為是否確因詐賭所引起之糾紛？丙○○、
丁○○有無施強盜使己○○無法抗拒？攸關丙○○、丁○○是否
成立意圖不法所有之強盜犯行，自有究明必要，原審未詳加調查
遽行判決，有依法應調查之證據未予調查之違法。(二)、甲○○與
吳子健關係匪淺，吳子健為整個事件主謀，復與丙○○有嫌隙，
擬藉機構陷丙○○、丁○○非無可能，其等於偵訊時之證詞顯有
不可信之情況，應不得為證據，原判決認為甲○○與吳子健之警
詢、偵查筆錄可為證據，有適用刑事訴訟法第一百五十五條第二
項、第一百五十九條第一項、第一百五十九條之一第一、二項不
當之違背法令。(三)、原審未提示甲○○在第一審及九十六年度上
訴字第二四七三號案中之筆錄及上開卷宗，供丙○○、丁○○辨
認表示意見，有審判期日應調查之證據未予調查之違法等詞。戊
○○上訴意旨略稱：(一)、上訴人雖有參與賭博，但未參與強令己
○○簽發本票事宜，請明察改判刑期等語。惟查：(一)、原判決業
於理由內記載相關證人於警詢、偵查中之陳述，依據刑事訴訟法
第一百五十九條之五第二項、第一項之規定認為得作為證據之依
據，雖未說明審酌該言詞陳述或書面陳述作成時之情況，認為適
當亦得為證據之詳細理由，然此項訴訟程序之簡略，於判決之結
果不生影響，依刑事訴訟法第三百八十條規定，仍不得據為甲○
○、丙○○、丁○○三人合法之第三審上訴理由。(二)、採證認事
，乃事實審法院之職權，其對證據證明力之判斷，如未違背經驗
法則或論理法則，復已敘述其憑以判斷之心證理由，即不能任意
指為違法。原判決綜核甲○○於警詢、偵查、第一審、原審均坦
承犯行，其所陳核與己○○之證詞相符，且援引吳子健於警詢證
稱：「由丙○○及乙○○二人威脅己○○簽下三張本票」，於第
一審法院為羈押前訊問時稱：「乙○○會教丁○○如何下藥，下
藥後，己○○會變遲鈍，己○○會認為自己賭博輸錢，後來己○
○就會知道輸錢，就會簽立本票，民國九十五年二月十九日己○
○是甲○○找來的，就是我們選定的對象……丁○○會和甲○○
帶己○○先去ＫＴＶ喝酒，在喝酒時丁○○會找機會下藥」等語
，與丁○○於偵查中供稱：「九十五年二月十九日的中午吳子健
打電話找我，他叫我晚上去ＫＴＶ訂包廂，甲○○會帶己○○過
來，以為我慶生為藉口，……晚上柒點多至ＫＴＶ，現場有我、
我女朋友藍葦純、甲○○、己○○、及甲○○的男性朋友（指吳
俊吉）及該名朋友的女朋友（指劉懿宣），我就按照計畫將粉末
加入己○○的高粱酒內，他後來就醉了，我們就帶己○○去吳子
健開設的賭場」、「原本己○○不簽，當時是由乙○○和『達古
』（指丙○○）要求己○○簽立本票，……己○○有受傷，當時
四、五個人，有的在拉，有的在打，……後來己○○有簽三張本
票」、「（既然是下藥詐賭、為何有拉扯、毆打、要求簽立本票
之情形？）因為己○○不簽本票」、「丙○○、乙○○就拿出本
票叫己○○寫，己○○一開始不要寫，……之後看到己○○眼角
有受傷的痕跡，己○○後來簽，但是亂簽，丙○○後來又從樓下
把票拿到樓上叫己○○重簽，共簽二次，共三張本票」，及戊○
○於偵查中稱：「（為何你會持有己○○簽發的本票？）是丁○
○拿給我的」，乙○○偵訊中供證：「（白色粉末是何人提供？
）是我去買的」等情，且丁○○證稱當時丙○○亦與己○○對賭
，其知道詐賭對象就是己○○等語甚詳，己○○遭毆打強簽本票
時，丁○○、戊○○確實在場，已據甲○○、吳子健證述甚詳，
復有己○○之診斷證明書，及己○○所書立之借據、本票暨戊○
○所書立交付林昌整代向己○○討債所用之委託書等在卷可查，
資以認定甲○○、丙○○、丁○○以及乙○○、戊○○等人有加
重強盜之犯意聯絡及行為分擔。所為論斷，核無違反客觀存在之
證據法則。甲○○、丙○○、丁○○上訴意旨仍執陳詞指摘原判
決未就此說明，有違證據法則云云，要非可取，不得執為合法之
第三審上訴理由。(三)、刑事訴訟法第三百七十九條第十款所稱應
於審判期日調查之證據，係指客觀上為法院認定事實及適用法律
基礎，且非不能調查之證據而言。原判決業已說明第一審法院於
審理期間，據乙○○、丙○○、丁○○等之聲請傳喚甲○○到庭
予其等對質詰問之機會，惟因甲○○依刑事訴訟法第一百八十一
條規定行使拒絕證言權，致未能進行相關程序，而吳子健係因棄
保潛逃，致所在不明無從傳喚與其等對質或詰問，有第一審法院
審理筆錄及通緝書在卷可查，均已無從傳、拘作證，因認客觀上
顯有不能調查之情形等由。按諸刑事訴訟法第一百六十三條之二
第一項、第二項第一款之規定，自不容任意指為違法。乙○○、
丙○○、丁○○上訴意旨就此爭執，自非合法上訴第三審之理由
。(四)、原判決另已說明：丙○○如何參與本案犯行，除據甲○○
、吳子健證述外，並據丁○○證稱當時丙○○亦與己○○對賭，
其知道詐賭對象就是己○○等語甚詳。且丁○○於己○○遭毆打
而簽發本票時確實在場，亦據甲○○、吳子健證述綦明。況丁○
○斯時係與己○○合股，並平均分擔輸款，於賭博後，先行佯裝
簽發本票，以與其餘共犯相互唱和，藉此訛騙己○○簽發本票，
依當時情事發展，其必當全程在場等理由，丁○○辯稱當時已先
行離場，乃卸罪之詞，自非可採等情。俱依卷證審認、論駁綦詳
。其推理論斷衡諸經驗及論理等證據法則皆無違背，丙○○、丁
○○上訴意旨指摘原判決有依法應調查之證據未予調查之違法云
云，並非適法之第三審上訴理由。(五)、原判決復已詳細說明：甲
○○於檢察官偵查中，就其如何與丙○○、丁○○、吳子健等人
及另四名真實姓名年籍均不詳之成年男子共同變更詐賭之犯意，
而向己○○施以強盜取得借據、本票等經過結證明確；另吳子健
於偵查中對於其如何與丙○○、丁○○、甲○○設計向己○○詐
賭，並於賭博後，由乙○○、丙○○負責令己○○簽發本票等物
之情節，亦證陳甚詳。是甲○○、吳子健之證詞憑信性已獲擔保
，且甲○○、吳子健亦未表示曾受不法取供之情形，其等所述亦
核與丙○○、丁○○之部分自白及其餘證人等之證述內容相符，
復有診斷證明書、本票及借據等在卷可稽，並且其等所述內容除
指證丙○○、丁○○等人及其餘共犯外，並就自身如何參與本案
說明甚詳，衡情亦無僅為捏詞構陷丙○○、丁○○等人，而無端
自白涉犯重罪之必要。丁○○、丙○○雖以甲○○所述顯不可信
為由，而反對甲○○之證述得為證據。然甲○○所述，核與丙○
○、丁○○等人之部分自白及其餘證人等之證述各節互相符合，
且甲○○、吳子健嗣就其前揭所述內容，亦於第一審供承不移。
復查甲○○、吳子健與己○○及丙○○、丁○○等人俱無親屬與
僱傭關係，業經甲○○、吳子健、己○○於偵查中結證明確，足
認甲○○、吳子健於偵查中向檢察官所為之證言，並無顯不可信
之情況等理由。所為論斷，核無違反客觀存在之證據法則。丙○
○、丁○○上訴意旨仍憑持己見，以甲○○、吳子健之前開證詞
顯有不可信之情況，應不得為證據，指摘原判決違法云云，自非
適法之第三審上訴理由。(六)、原審審判期日雖未提示甲○○在第
一審及九十六年度上訴字第二四七三號案中之相關筆錄，供丙○
○、丁○○辨認表示意見，然甲○○於第一審經提解到庭作證但
陳稱拒絕證言後，檢察官遂陳明請引用甲○○於警詢、偵查之陳
述，而丙○○、丁○○與其等選任辯護人均就此陳稱沒有意見，
且丙○○、丁○○二人之選任辯護人於原審並就甲○○於警詢、
偵查陳述之內容為辯解。是對丙○○、丁○○防禦權之行使，應
無所妨害。從而原審前述訴訟程序上之瑕疵，並不影響於判決之
結果，丙○○、丁○○二人上訴意旨執以指摘，難認係適法之第
三審上訴理由。(七)、戊○○上訴意旨以雖有參與賭博，但未參與
強令己○○簽發本票事宜，請明察改判刑期云云，僅係單純為事
實上之爭執，並非依據卷內資料，就原判決如何不適用何種法則
或適用不當為具體指摘，不得據以提起第三審上訴。(八)、其餘上
訴意旨，經核亦係置原判決所為明白論斷於不顧，仍持已為原判
決指駁之陳詞再事爭辯，及對於事實審法院取捨證據與自由判斷
證據證明力之職權行使，徒以自己之說詞，任意指摘，難認已符
合首揭法定之第三審上訴要件。其等上訴均違背法律上之程式，
應予駁回。
據上論結，應依刑事訴訟法第三百九十五條前段，判決如主文。
中    華    民    國  九十九  年    一    月  二十一  日
                      最高法院刑事第九庭
                          審判長法官  邵  燕  玲
                                法官  李  伯  道
                                法官  孫  增  同
                                法官  李  英  勇
                                法官  施  俊  堯
      本件正本證明與原本無異
                                      書  記  官
中    華    民    國  九十九  年    一    月  二十二  日
                                                Ｍ

司法院資訊處製作；財團法人民間司法改革基金會備份。
